【裁判字號】    98,上訴,1216
【裁判日期】    980723
【裁判案由】    妨害自由
【裁判全文】
臺灣高等法院臺中分院刑事判決        98年度上訴字第1216號
上  訴  人  臺灣彰化地方法院檢察署檢察官
上  訴  人
即  被  告  陳信宏
上  訴  人
即  被  告  王福基
被      告  李嘉文
被      告  李傳琳
上列上訴人因被告等妨害自由案件，不服臺灣彰化地方法院97年
度訴字第3063號中華民國98年4月15日第一審判決（起訴案號：
臺灣彰化地方法院檢察署），提起上訴，本院判決如下：
    主  文
原判決關於諭知丁○○、戊○○無罪部份撤銷。
丁○○、戊○○共同以強暴使人行無義務之事，未遂，各處有期
徒刑貳月，如易科罰金，以新臺幣壹仟元折算壹日。
其他上訴駁回。
丁○○、戊○○撤銷改判與上訴駁回所處之刑，均應執行有期徒
刑柒月，如易科罰金，均以新臺幣壹仟元折算壹日。
    事   實
一、己○○（綽號小寶、阿宏）曾於民國94年間，因傷害案件，
    經臺灣臺中地方法院判處有期徒刑4 月確定，又因殺人案件
    ，經本院刑事庭以94年度少上訴字第70號判處有期徒刑6年6
    月確定，上開傷害案件嗣經臺灣高等法院臺中分院刑事裁定
    減刑為有期徒刑2月，並與殺人案件定應執行刑為有期徒刑6
    年7月確定，甫於97年5月6日假釋並付保護管束，現仍在假
    釋中。甲○○曾於92年間，因妨害自由及強盜案件，經臺灣
    臺中地方法院以92年度少訴字第18號分別判處有期徒刑10月
    及3年10月，定應執行刑為有期徒刑4年6月，妨害自由部分
    再經該院以96年度聲減字第2466號裁定減刑為有期徒刑5月
    ，並與強盜部分定應執行刑為有期徒刑為4年2月確定，甫於
    97 年1月10日假釋付保護管束，並於97年1月31日保護管束
    期滿而執行完畢。己○○得知丙○○曾於93年9月30日在臺
    中縣沙鹿鎮向丁○○調支票1紙（支票號碼AS0000000號，發
    票人為丁○○之子戊○○，發票日為93年10月30日，付款人
    為臺灣中小企業銀行沙鹿分行及面額為新台幣〈下同〉20萬
    元），並以該支票（下稱為系爭支票）為擔保，向侯潔利（
    重利罪嫌部分由臺灣臺中地方法院檢察署另行偵辦）借款現
    金20 萬元，因丙○○事後無法清償，侯潔利乃向發票人丁○○、戊○○2人請求清償票款等情，而己○○、許維與
    戊○○係舊識，故戊○○委請己○○幫忙討債，己○○遂表
    示由丁○○、戊○○父子2人負責約丙○○出面，再由渠等
    進行催討債務，丁○○、戊○○2人均明知己○○及許維
    等人欲以強暴、脅迫或其他剝奪人之行動自由方式進行討債
    ，竟與己○○、許維（許維已經原審判決有罪，科處罪
    刑確定在案）共同基於犯意聯絡及行為分擔，由丁○○邀丙○○於97年6月10日19、20時許，前來其位於臺中縣沙鹿鎮
    ○○路00巷0號住處會面，之後丁○○再打電話通知己○○
    ，而己○○即約與有共同以剝奪人行動自由之犯意聯絡之許
    維、蘇昭福（通緝中）及姓名年籍不詳、綽號「阿弟」之
    成年男子等人一同前來丁○○上開處所，許維隨即站在丁○○住處門口，負責阻止丙○○離去，而己○○、蘇昭福及
    「阿弟」則在屋內對丙○○進行討債工作，期間，丁○○在
    旁要求丙○○打電話向友人拿錢來還償，稍後丁○○藉故外
    出，因丙○○無法償還借款，蘇昭福及「阿弟」便出手毆打
    丙○○，直至當晚9時許，己○○遂取出自己所有之電擊棒
    、手銬（己○○稱已丟棄，未扣案），由「阿弟」持電擊棒
    毆打丙○○，一邊要求其打電話向他人借款，因丙○○不堪
    己○○等人毆打，遂向友人借得現金4萬元，並請友人送到
    丁○○之住處，由己○○收受後，惟因丙○○未能籌得更多
    款項，己○○、許維、蘇昭福及「阿弟」於當晚10時許，
    將丙○○銬上手銬並押解丙○○上車時，戊○○出現在門口
    並訊問己○○追討債務情形，己○○表示已拿到現金4萬元
    ，戊○○則請己○○將該筆款項轉交予侯潔利。
    之後，由許維駕車，將丙○○帶往位於臺中縣沙鹿鎮某訓
    狗場，並將丙○○銬住在地樁，繼續毆打、電擊，一直要求
    丙○○打電話借錢償債，因丙○○已無法再籌得款項，且同
    意於97年6月25日清償餘額，另找友人前來擔保，己○○、
    許維、蘇昭福及阿弟等人始於翌日凌晨1、2時許同意釋放
    丙○○，由該名友人接送丙○○離開（傷害部分未據告訴）
    ，丙○○因而遭己○○等人以前開非方法剝奪行動自由達數
    小時之久。
二、因丙○○未依約於97年6 月25日償還借款，丁○○及戊○○
    2 人知悉丙○○通常會於每星期三或每星期五前往位於彰化
    縣伸港鄉慈仙宮，而戊○○之友人顏年偉知道如何前往，戊○○、丁○○明知之前請己○○為伊等向丙○○討債，己○○乃以強暴、脅迫方法為之，如再度找己○○為其等向丙○○討債，可以預見己○○亦係援用強暴、脅迫方法向丙○○
    討債，如己○○又再度以強暴、脅迫方法向丙○○為其等討
    債，並不違背其本意下，於97年7月22日打電話告知己○○
    上開訊息，己○○遂於當晚7時許，約許維、蘇昭福、甲○○、陳億聰（陳億聰已經原審判決有罪，科處罪刑確定在
    案）等人在丁○○上揭處所集合後，丁○○、戊○○即請己○○等人再前往彰化向丙○○要債，而許維於前往丁○○
    住處途中，遇到不知情之王洲（業經檢察官為不起訴處分
    ）及少年王00（另案由本院少年法庭調查中）一同前往。渠
    等在丁○○住處集合後，不知情之顏年偉（業經檢察官為不
    起訴處分）則答應丁○○及戊○○，會幫己○○等人帶路去
    找丙○○，旋由陳億聰駕駛車牌號碼00 -0000號自用小客車
    （下稱A車），搭載許維、顏年偉、王00、王洲，另由
    甲○○駕駛車牌號碼0000-0 0號自用小客車（下稱B車）搭
    載己○○、蘇昭福，一同前往彰化縣伸港鄉。果於當晚8時
    許，渠等在彰化縣伸港鄉○○路000號前遇丙○○駕駛車牌
    號碼00-0000號自用小客車，己○○及許維認為機不可失
    ，己○○、許維、甲○○、陳億聰及蘇昭福遂萌生共同基
    於強暴使人行無義務之事之犯意聯絡，由己○○及許維分
    別立即指示甲○○及陳億聰以一前一後方式，包夾丙○○所
    駕駛之車輛，丙○○察覺有異，欲迴轉離開，甲○○及陳億
    聰分別駕車擋住丙○○之車輛，丙○○尋隙欲再度迴轉逃離
    ，己○○見狀立即跳下車，敲打丙○○之車窗、拍打且欲開
    啟車門，要求丙○○下車，丙○○不敢下車，奮力將車駛離
    ，陳億聰、甲○○旋以高速駕車在後追逐，欲以人多勢眾、
    包夾圍堵之方法強制丙○○停車、還債。嗣於同日晚間21時
    許，丙○○將車駛至彰化縣警察局和美分局伸港分駐所外，
    下車向員警求助，始得脫困，並由警當場逮捕車號A車上之
    許維、陳億聰、顏年偉、王洲、少年王00，而B車上之
    己○○、甲○○、蘇昭福等人則趁隙逃逸，嗣始循線查獲上
    情。
三、案經丙○○訴由彰化縣警察局和美分局報請臺灣彰化地方法
    院檢察署檢察官偵查起訴。
    理  由
一、按被告以外之人於審判外之陳述，雖不符前四條之規定，而
    經當事人於審判程序同意作為證據，法院審酌該言詞陳述或
    書面陳述作成時之情況，認為適當者，亦得為證據。當事人
    、代理人或辯護人於法院調查證據時，知有第一百五十九條
    第一項不得為證據之情形，而未於言詞辯論終結前聲明異議
    者，視為有前項之同意。刑事訴訟法第159-5條定有明文。
    本件下列證據經本院提示，被告等人未於未於言詞辯論終結
    前聲明異議者，視為有前項之同意，依法均有證據能力。
二、訊據被告己○○對於犯罪事實一之犯行坦承不諱，對於犯罪
    事實二部份坦承於該日97年7月22日晚上七時許與共同被告
    許維、王基福、陳億聰等人分乘二部自用小客車前往彰化
    縣伸港鄉找丙○○。同日晚8時許，發現丙○○人車，丙○○看到伊等後即加速開車逃竄，伊等因而追遂等情。惟辯稱
    伊是代理丁○○、戊○○二人行使討債之權利，對丙○○亦
    無施以強暴行為，未使丙○○行無義務之事，不構成刑法第
    304條之罪責。被告甲○○未到庭，惟據其上訴理由狀坦承
    97年7月22日當天己○○邀伊陪同找人，出發後才知要到彰
    化縣伸港鄉找人，8時左右到達彰化縣伸港鄉濱二路慈仙宮
    附近，己○○發現丙○○人車，告知要找的人就是該人，但
    丙○○看到己○○立即將車掉頭離開，己○○要求伊開車擋
    在丙○○車前，但丙○○仍駕車離去，其後伊等車追遂丙○○之車等情不請，惟否認有強制罪責，辯稱：伊只是負責開
    車，對其他事情不清楚，且伊未下車，自無施強暴行為，亦
    未使丙○○行無義務之事。被告丁○○則辯稱：於97年6月
    10日，是己○○委伊請丙○○出面協商，中途其有事出外，
    並不知己○○、許維等人有以妨害丙○○行動自由方式討
    債云云。97年7月22日伊等並不在案發現場，也不知道己○○等人會駕車以高速行駛追逐告訴人所駕駛車輛並加以攔阻
    云云。而被告戊○○辯稱：本件是己○○問伊票是誰的，伊
    告訴己○○如此而已，所發生之事情，伊均未參與云云。惟
    查：
  (一)被告己○○犯罪事實一部份：
    右開犯罪事實業據被告己○○自白不諱，核與告訴人丙○○
    於偵查中指述內容，及證人即共同被告許維於警詢、偵查
    及本院準備程序中均自白不諱，情節互相吻合，足證被告之
    自白與事實相符，被告己○○此部份罪證明確，犯行洵堪認
    定。
  (二)被告己○○、甲○○共犯犯罪事實二部份：
    被告己○○於原審坦承於該日97年7月22日晚上七時許與共
    同被告許維、王基福、陳億聰等人分乘二部自用小客車前
    往彰化縣伸港鄉找丙○○。同日晚8時許，發現丙○○人車
    ，丙○○看到伊等後即加速開車逃竄，伊等因而追遂丙○○
    ，復於原審供認是我叫甲○○將車擋在丙○○車子前等語（
    見原審卷第214頁反面），核與共同被告甲○○於上訴理由
    狀坦承97年7月22日當天己○○邀伊陪同找人，出發後才知
    要到彰化縣伸港鄉找人，8時左右到達彰化縣伸港鄉濱二路
    慈仙宮附近，己○○發現丙○○人車，告知要找的人就是該
    人，但丙○○看到己○○立即將車掉頭離開，己○○要求伊
    開車擋在丙○○車前，但丙○○仍駕車離去，其後伊等車追
    遂丙○○之車等情及於警詢中自白於97年7月22日晚上8時30
    分，其與許維、王泯洲、顏年偉、王宏維等人分乘A、B車
    至彰化縣伸港鄉濱二路慈仙宮附近，對丙○○所駕駛之車輛
    進行攔截欲進行討債，而當時A車係其所駕駛乙節相符（詳
    見甲○○於97年9月3日警詢筆錄），並經證人即告訴人丙○○於97年7月23日偵查中證述：「因6月25日我沒有辦法籌到
    16 萬元，我一直都不敢回家，昨天他們不知怎麼打聽而找
    到我，我車子剛剛開到廟，情形不太對，有人暗示我，他們
    要來找我，我看到他們的車子，不知後面還有1部，前面那
    部車看到我要調頭走，就逆向擋住我的前面，後面那部車子
    也開過來擋住我的後面，因與前面車子有30公分空隙，故我
    的車子左轉，那一部車也追過來擋在我前面，我就再調頭回
    來就碰到許維的車，他們車跳3個人下來，要開我車門，
    敲車窗，有1個人擋在前面，我開車往前衝，調頭往分駐所
    跑，他們開車在巿內追我，1部在我旁邊，以8、90公里速度
    闖紅燈追我，我衝到派出所門口停下來，他們停在派出所前
    30 、40公尺的紅綠燈等，警員跑出來看我，我向他說前有2
    部車要押我，警察叫巡邏過來，就在前面抓到他們1部車」
    等語亦大致相符，足徵案發當時甲○○所駕駛車輛係以時速
    80 、90公里高速追逐告訴人，並闖紅燈，欲攔下告訴人討
    債，途中甚至逆向阻擋告訴人所駕車輛，以此方式強制告訴
    人償還債務，故被告甲○○事後否認其犯行，顯係卸責之詞
    不足採信。被告己○○、甲○○上開自白與事實相符，其罪
    證明確，犯行洵堪認定。
  (三)被告丁○○、戊○○共犯犯罪事實一部分：
  1.被告丁○○於原審對於97年6月10日晚間，是由其負責約丙○○至其住處，再打電話請己○○等人至其住處對丙○○進
    行討債等情供認不諱，證人即共同被告許維於偵查中證述
    ：「是戊○○的爸爸叫我們4人去他家」及「（問當時戊○○的爸爸有與你們一起討債？）那時他爸爸有跟丙○○說話
    ，好像是叫丙○○打電話給朋友拿錢，那是手銬還沒拿出來
    ，電擊棒已經拿出來了」等語（見偵查卷第頁），依許維
    上開所述及前揭自白內容，當時許維到丁○○家後，隨即
    在門口看守，阻止丙○○離去，而己○○、蘇昭福及「阿弟
    」等其中一人已拿出電擊棒，丁○○已知丙○○已遭剝奪行
    動自由，仍在旁要丙○○打電話向友人拿錢，況且己○○等
    人與丙○○並無債務，而係丁○○打電話通知己○○等人前
    來幫忙討債，故丁○○對己○○等人以妨害自由方式向丙○○追討債務應有認識，被告丁○○事後否認之詞，顯係卸責
    之語，不足採信。
  2.證人即共同被告許維於97年7月23日偵查中證述「小寶說
    票是戊○○的，是戊○○委託的……」，並於97年7月29日
    偵查中證述「（問於97年6月10日你與綽號阿宏、阿弟及阿
    猴3 名男子一同在戊○○家，把丙○○打一頓之後，又把他
    用手銬銬起來，並把他載到沙鹿鎮一個養狗的工寮，並用電
    擊棒電他，目的是為了要幫戊○○討債？）是我與阿宏，阿
    弟與阿猴一起去的，是為了要替戊○○討20萬元的債，當天
    討到4萬元，錢被戊○○拿走，是丙○○叫朋友拿4萬元到戊○○家」等語。再查，證人即共同被告己○○於97年9月3日
    偵查中亦證述：「（問你是否在97年6月10日與許維及另
    外綽號阿猴、阿弟，你們4人拿電擊棒及手鍺銬去電丙○○
    及毆打丙○○？）本來是戊○○在他家委託我去討債……那
    時我沒有看到戊○○的爸爸」等語。又查，被告戊○○於97
    年10 月8日偵查中亦供述「（問他們要打丙○○從你家押到
    訓狗場時，他們出去時你剛好要回來，你有看到他們要把人
    押出去並且你有和己○○講話？）是，我問己○○，丙○○
    錢有沒有跟他們處理，他們說4萬有拿到，我知道他們要把
    人帶走，但我不知道他們要把人帶到哪裡」等情，依常情而
    言，戊○○若事先不知己○○及許維剝奪丙○○行動自由
    之目的係為幫其追討債務，又豈會向己○○追問討債之情況
    ，且戊○○上開供述內容核與己○○及許維上開證詞相吻
    ，足證許維、己○○及戊○○上開所言均非虛言。再者，
    於97 年6月10日，告訴人在戊○○住處遭己○○、許維、
    蘇昭福及阿弟等人剝奪行動自由後，再持電擊棒毆打告訴人
    討債，告訴人遂請友人當晚拿4萬元償還一部分債務，依該4
    萬元為何人拿去？如何處理？依證人即共同被告許維所述
    該款項係戊○○所拿取（詳如許維上開前述），共同被告
    己○○亦於97年9月3日偵查中證述「丙○○有借到4萬元，
    戊○○當場叫我把4萬元拿給侯潔利，4萬元拿進來時戊○○
    也在」等語，又證人侯潔利於97年10月7日偵查中亦證述：
    「戊○○曾經叫一個我不認識的年輕男子，在中港路的麥當
    勞給我」等語及當庭指認該名不認識的年輕男子即為己○○
    等語，綜上所述，足見己○○確實依戊○○之指示，要將丙○○所交付之現金4萬交付予侯潔利，故被告戊○○與己○○、許維、蘇昭福及阿弟等人間具有犯意聯絡應可認定。
  3.此外，復有戊○○提供系爭支票1紙扣案在卷可參。綜上所
    述，本案事證明確，被告戊○○、丁○○二人上開犯行均洵
    堪認定。
  (四)被告丁○○、戊○○共犯犯罪事實二部分：
    查被告己○○、甲○○與共同被告許維、蘇昭福、陳億聰
    等人前往彰化縣伸港鄉，共同高速駕車在後追逐及包夾圍堵
    之方法脅迫丙○○停車、還債等情，犯有強制未遂有如前述
    ，而己○○、甲○○等人之所以犯下前開罪責，乃因丁○○
    、戊○○二人為對丙○○討債而找來使用強暴、脅迫方法為
    他人討債之己○○等人為渠等討討債，且己○○等人先前已
    對丙○○為強暴、脅迫行為討債（即犯罪事實一部份），丁○○、戊○○對己○○等人討債之方法係以強暴、脅迫方法
    為之自不能諉為不知，乃因丙○○未依約於97年6月25日償
    還借款，丁○○及戊○○2人又於97年7月22日打電話告知己○○上開訊息，己○○遂於當晚7時許，約許維、蘇昭福
    、甲○○、陳億聰等人在丁○○上揭處所集合後，再前往彰
    化向丙○○要債，則己○○等人再度找丙○○討債，非以和
    平手段討債，自亦為被告丁○○、戊○○二人所得預見，而
    參之被告丁○○、戊○○共同犯犯罪事實一之行為，共同被
    告己○○、甲○○等人其後以強暴、脅迫手段使丙○○行無
    義務之事，顯不違背丁○○、戊○○二人之本意，是以本件
    被告丁○○、戊○○二人對於犯罪事實二部份雖未在現場，
    但其事先找己○○等人前來再度對丙○○討債，即有未必故
    意存在，應論以共謀之共同正犯，被告丁○○、戊○○二人
    否認犯罪，核屬卸責之詞，不足採信，其二人此部份犯行亦
    罪證明確，犯行洵堪認定。
三、論罪科刑之論述：
(一)、核被告己○○、丁○○、戊○○所為犯罪事實一部份均係犯
    刑法第302條第1項以其他非法方法剝奪行動自由罪，犯罪事
    實二部份所為係犯刑法第304條第2項、第1項以強暴使人行
    無義務之事之未遂罪，被告甲○○所為係犯刑法第304條第2
    項、第1項以強暴使人行無義務之事之未遂罪。
(二)、被告己○○、丁○○、戊○○就事實欄一所示之妨害自由罪
    部分與共同被告許維、蘇昭福及共犯「阿弟」互有犯意聯
    絡及行為分擔，為共同正犯。被告己○○、甲○○、丁○○
    、戊○○就事實欄二所示之強制未遂罪，與共同被告許維
    及陳億聰等人間有犯意聯絡及行為分擔，均應論以共同正犯
    。而己○○、甲○○等人以高速追逐及攔阻告訴人所駕駛之
    車輛方式來追討債務，已著手於強制罪之實行，因未攔阻成
    功，以致追討債務未果，乃屬未遂犯，被告丁○○、戊○○
    同應依未遂犯論處，均依刑法第25條第2項規定，按既遂犯
    之刑減輕之。
(三)、被告甲○○有事實欄內所示之徒刑執行完畢，此有臺灣高等
    法院被告全國前案紀錄表乙紙附卷可稽，其受此有期徒刑執
    行完畢後，5 年以內再犯有期徒刑以上之罪，應依累犯規定
    加重其刑（先加後減）。
四、原審以被告己○○、丁○○、戊○○三人所涉犯罪事實一部
    份及被告己○○、甲○○所涉犯罪事實二部份罪證明確，予
    以論科，並審酌被告戊○○、丁○○、己○○、甲○○等人
    之平日素行、犯罪之動機及目的均僅為達解決戊○○與告訴
    人務之目的，即以剝奪告訴人之行動自由方式討債，事後告
    訴人未依約履行債務，己○○、甲○○等人再以攔車之強暴
    方式進行討債對社會治安所生危害之程度甚巨，而涉案情節
    以己○○為最重，惟犯否認犯行，態度不佳等一切情狀，分
    別量處如主文所示之刑，並就己○○部分定應執行刑，其餘
    被告均諭知易科罰金之折算標準。至於扣案之系爭支票非
    本件犯罪所用之物，不符合刑法第38條第1項第2款之規定，
    不另為沒收宣告，經核認事用法俱無不合，量刑亦屬妥適，
    被告己○○上訴意旨以關於犯罪事實一部份原審量刑過重，
    犯罪事實二部份伊未下車不構成強制罪，被告甲○○上訴意
    旨以伊未施強暴、脅迫手段，亦未使丙○○行無義務之事，
    所為不構成強制罪云云，均無理由，應駁回其等上訴。
五、關於被告丁○○、戊○○所涉犯罪事實二部份，罪證明確，
    應依法論科，有如前述，原審以被告丁○○、戊○○犯罪不
    能證明，為諭知其二人此部份無罪，即有未當，檢察官之上
    訴指摘原判決此部份不當為有理由。原判決既有上述可議之
    處，自無可維持，應由本院將原判決此部份撤銷改判。爰審
    酌被告丁○○、戊○○平日素行、犯罪之動機及目的均僅為
    達解決戊○○與告訴人務之目的，即以妨害自由方式討債，
    事後告訴人未依約履行債務，又再度找己○○等人再對丙○○以強脅手段討債，且否認犯行，態度不佳等一切情狀，分
    別量處如主文第二項所示之刑，並諭知易科罰金之折算標準
    ，並就撤銷改判部宣告刑與上訴駁回部份所處之刑定其應執
    行刑及諭知易科罰金之折算標準。
據上論斷，應依刑事訴訟法第368條、第369第1項、第299條第1
項前段、刑法第28條、第304條第2項、第1項、第25條第2項、第
41條第1項前段、第51條第5款，刑法施行法第1條之1第1項、第2
項前段，判決如主文。
本案經檢察官乙○○到庭執行職務。
中    華    民    國    98    年    7     月    23    日
            刑事第四庭    審判長法  官  洪  耀  宗
                                法  官  許  文  碩
                                法  官  蔡 王 金 全
上列正本證明與原本無異。
犯刑法第302條部份得上訴。
犯刑法第304條部份不得上訴。
如不服本判決應於收受送達後十日內向本院提出上訴書狀，其未                  
敘述上訴理由者，並得於提起上訴後十日內向本院補提理由書 (                  
均須按他造當事人之人數附繕本)「切勿逕送上級法院」。

                                書記官  金  珍  華

中    華    民    國    98    年    7     月    24    日

附錄本案論罪科刑法條：
第  302 條  （剝奪他人行動自由罪）
私行拘禁或以其他非法方法，剝奪人之行動自由者，處五年以
下有期徒刑、拘役或三百元以下罰金。
中華民國刑法第304條（強制罪）
以強暴、脅迫使人行無義務之事或妨害人行使權利者，處3年以
下有期徒刑、拘役或3百元以下罰金。
前項之未遂犯罰之。

司法院資訊處製作；財團法人民間司法改革基金會備份。
